臺灣高等法院民事判決　　　　　　　　96年度保險上字第22號
原　　　告　甲○○
訴訟代理人　林傳源律師
上　訴　人　南山人壽保險股份有限公司
即　被　告
法定代理人　丙○○
訴訟代理人　張亞婷律師
　　　　　　潘曉真律師
　　　　　　丁○○
被 上訴 人　乙○○
即　被　告　　　　　　　號3樓之7
訴訟代理人　廖修譽律師
複　代理人　劉嘉瑜律師
上列上訴人與被上訴人間請求給付保險金事件，上訴人對於中華
民國96年3月23日臺灣臺北地方法院95年度保險字第119號第一審
判決提起上訴，原告並以兩造為共同被告起訴，本院於96年10月
9日言詞辯論終結，判決如下：
    主  文
原判決廢棄。
被上訴人在第一審之訴及假執行之聲請均駁回。
確認被告乙○○對被告南山人壽保險股份有限公司新台幣貳佰肆
拾參萬參仟貳佰肆拾參元之保險金給付請求權不存在。
被告南山人壽保險股份有限公司應給付原告新台幣貳佰肆拾參萬
參仟貳佰肆拾參元，及自民國94年12月25日起至清償日止，按年
息10％計算之利息。
原告其餘之訴駁回。
本判決第四項於原告以新台幣捌拾貳萬元為被告南山人壽股份有
限公司供擔保後，得假執行。
原告其餘之假執行聲請駁回。
第一、二審訴訟費用，關於本訴部分由被上訴人負擔；關於原告
起訴部分，由被告共同負擔。
    事實及理由
一、程序方面：
    按「就他人間之訴訟，有下列情形之一者，得於第一審或第
    二審本訴訟繫屬中，以其當事人兩造為共同被告，向本訴訟
    繫屬之法院起訴：一　對其訴訟標的全部或一部，為自己有
    所請求者。二　主張因其訴訟之結果，自己之權利將被侵害
    者」，民事訴訟法第54條第1項定有明文。本件被上訴人起
    訴請求上訴人應給付伊新台幣（下同）2,433,243元之保險
    金本息，嗣於民國96年6月7日本院審理時，原告（原審上訴
    人之參加人）以自己為保險契約之受益人，有權請求上訴人
    給付前揭保險金為由，以本訴訟兩造為共同被告，具狀提起
    訴訟（見本院卷第26頁），係對訴訟標的之全部為自己有所
    請求，揆諸前揭規定，於法有據，應予准許。
二、被上訴人（即被告，下稱賴佩琪）起訴主張：伊之配偶劉簡
    晨（原名劉遠義）於79年12月21日以自己為要保人及被保險
    人與上訴人簽訂「新20年期繳費增值分紅終身壽險」保險契
    約（保單編號Ｚ000000000）（下稱系爭保險契約），內附約
    4「新20年期定期保險附約」並約定如於該契約有效期間身
    故，理賠為225萬元，嗣保險金增值為2,433,243元。雖劉簡
    晨前曾指定前妻甲○○（即原告）為受益人，惟渠2人早於
    82年7月13日離婚，伊於91年間與劉簡晨同居，嗣於94年5月
    13日結婚。劉簡晨已告知上訴人之業務員宗柏鈞（原名宗凌
    雲）辦理系爭保險契約受益人之變更，於94年8月27日簽署
    變更受益人申請書，交付宗柏鈞辦理，已生變更受益人之效
    力。嗣劉簡晨於94年8月30日過世，伊亦將保險事故通知上
    訴人，依系爭保險契約之法律關係，上訴人應給付上開保險
    金。又依系爭保險契約第10條及保險法第34條規定，上訴人
    至遲應於45日內即94年10月15日為給付；縱認上訴人以受益
    人不明為由，將系爭保險金辦理提存已生清償效力，伊除對
    該提存金有受領權外，另得請求上訴人給付自94年10月16日
    至95年3月15日止（共160日），以年息10％計算之利息差額
    106,663元。爰以先位聲明求為命：(一)上訴人應給付伊2,433
    ,243 元及自94年10月16日起至清償日止，按年息10％計算
    之利息。(二)願供擔保請准宣告假執行。另備位聲明求為：(一)
    確認上訴人以原審95年度存字第1425號提存之2,433,243元
    及法定利息伊得收取。(二)上訴人應給付伊106,663元。
三、上訴人（即被告，下稱南山人壽公司）以：依系爭保險契約
    ，變更受益人需經伊批註始生效力，本件伊於94年8月31 日
    始批註，惟要保人劉簡晨已於94年8月30日身故，保險事故
    已發生，此變更受益人並未生效。又縱使要保人劉簡晨曾於
    94年8月27日親簽變更受益人申請書交付宗柏鈞，但宗柏鈞
    僅係業務員，並非伊之代理人，要保人對業務員所為之告知
    或通知，在申請書尚未送達伊之前，尚不生通知效力。伊於
    94年8月31日收受變更受益人之書面通知，惟被保險人劉簡
    晨已於94年8月30日身故，自不生變更受益人效力。又因系
    爭保險契約之受益人有爭議，伊已於95年3月15日將2,433,
    243元保險金辦理清償提存，並經原審95年度存字第1425號
    提存在案，伊給付保險金債務因提存而消滅等語，資為抗辯
    。
四、原告（下稱甲○○）則主張；伊與劉簡晨於78年間結婚，育
    有三名子女，而劉簡晨購買系爭保險契約並指定伊為受益人
    ，以保障家庭之財務安全。伊雖於82年7月13日與劉簡晨協
    議離婚並辦理離婚登記，但劉簡晨深知家庭財務困窘，有三
    名子女待撫育，斷不致於身故前3天即94年8月27日變更保險
    受益人，改為與之結婚僅109天之乙○○為受益人。又變更
    受益人係單獨意思表示行為，須通知到達南山人壽公司始生
    效力，南山人壽公司之業務員宗柏鈞無受領通知之權限，縱
    認劉簡晨親簽該份變更受益人申請書，惟劉簡晨於94年8 月
    30日上午9時許身故，而該份申請書遲至94年8月31日始送達
    南山人壽公司，自不生變更受益人效力等情。另否認該變更
    受益人申請書上「劉簡晨」之簽名為真正。爰求為命：(一)確
    認乙○○對南山人壽2,433,243元之保險金給付請求權不存
    在。(二)南山人壽應給付伊2,433,243元及自94年12月10日起
    至清償日止，按年息10％計算之利息。(三)願供擔保請准宣告
    假執行。
五、原審為乙○○先位聲明勝訴之判決，即判命南山人壽公司應
    給付乙○○2,433,243元，及自94年10月16日起至清償日止
    ，按年息10％計算之利息，並諭知乙○○以81萬元供擔保後
    得假執行，但南山人壽公司以2,433,243元為乙○○供擔保
    後得免假執行。
    南山人壽公司不服，提起上訴，聲明：(一)原判決廢棄。(二)乙
    ○○在第一審之訴及假執行之聲請均駁回。
    乙○○之答辯聲明：上訴駁回。
    甲○○於原審為南山人壽公司之參加人，嗣於本院審理時提
    起參加訴訟，聲明：(一)確認乙○○對南山人壽公司之2,433,
    243元保險金請求權不存在。(二)南山人壽公司應給付甲○○
    2,433,243元及自94年12月10日起至清償日止，按年息10％
    計算之利息。(三)願供擔保請准宣告假執行。
    乙○○、南山人壽公司對甲○○之起訴答辯聲明均稱：原告
    之訴駁回。
六、兩造及甲○○不爭執事項如下（見本院卷第128頁正、反面
    ）：
  (一)劉簡晨（原名劉遠義）曾向南山人壽公司簽訂「新20年期繳
    費增值分紅終身壽險」保險契約及附約（保單編號：Ｚ00000
    0000），並曾變更保險內容（保險單見台灣士林地方法院95
    年度保險字第4號卷第10頁至第18頁、第48頁、第50頁、原
    審卷第15頁、第16頁）。
  (二)劉簡晨於94年8月26日因胃腸道出血住入中國醫藥大學附設
    醫院，27日之意識清楚，29日上午7時45分許陷入昏迷（中
    國醫藥大學附設醫院96年7月14日院管檔字第0960702785號
    函見本院卷第61頁、第62頁)，並於94年8月30日上午九時許
    死亡 (診斷證明書見前揭第4號卷第49頁)
  (三)劉簡晨死亡後受益人依約可領取2,433,243元保險金（見前
    揭第4號卷第43頁、原審卷第67頁）。
  (四)申請保險金時間：賴佩琪94年9月9日；甲○○94年12月9日
    （見前揭第4號卷第45頁、第51頁、第52頁)。
  (五)保險契約第20條約定：「變更受益人須以書面通知，且將保
    單連同被保險人同意書送本公司（南山人壽公司）批註」、
    第24條約定：「本契約內容的變更或記載事項的增刪非經要
    保人的書面申請及本公司總經理或核保主任之簽章同意在保
    險單批註欄批註後，不生效力」（見前揭第4號卷第16頁、
    第17頁）。
  (六)南山人壽公司於94年8月31日收到變更受益人申請書並批註
    （見前揭第4號卷第21頁至第23頁）。
  (七)劉簡晨於82年7月13日與甲○○離婚，93年7月14日改名，94
    年5月13日與賴佩琪結婚（見前揭第4號卷第19頁）。
  (八)南山人壽公司已於95年3月15日附條件提存2,433,243元（見
    前揭第4號卷第53頁至第57頁）。
  (九)94年8月27日為星期六，同月29日為星期一。
七、兩造爭執事項如下（見本院卷第128頁反面、第129頁）：
  (一)保險契約第20條之約定，有無拘束要保人、保險人及受益人
    之效力？
  (二)94年8月27日之變更受益人申請書（見前揭第4號卷第21頁、
    第24頁)，是否劉簡晨簽名出具？劉簡晨何時在何地簽名？
    當時精神狀況如何？在場哪些人？
  (三)變更受益人申請書由何人在何時何地交付宗柏鈞（原名宗凌
    雲）？
  (四)變更受益人申請書上所載「本人（劉簡晨）因故不克親至貴
    公司辦理上述（變更受益人）事宜，茲委任下述受任人／業
    務員（宗柏鈞即宗凌雲）代為處理」一節，有無法律上效力
    ？
  (五)宗柏鈞（上訴人保險業務員）收受變更受益人申請書後，何
    時發生受益人變更之效力？上訴人得否依保險法第111條第2
    項之規定，主張不得對抗上訴人？
  (六)保險金應給付日為何？上訴人已為之提存，是否已生清償之
    效力？
八、本院得心證之理由：
  (一)按「受益人經指定後，要保人對其保險利益，除聲明放棄處
    分權者外，仍得以契約或遺囑處分之」、「要保人行使前項
    處分權，非經通知，不得對抗保險人」，保險法第111條第1
    項、第2項定有明文。本件要保人即被保險人劉簡晨與南山
    人壽間之系爭保險契約中，並無劉簡晨放棄處分權之聲明，
    為當事人所是認或不爭，則劉簡晨自得依前揭規定，處分其
    指定受益人之權利。
  (二)惟契約當事人約定其契約須用一定方式者，在該方式未完成
    前，推定其契約不成立，民法第166條亦有明定。而「保險
    事故發生前，要保人得以書面通知本公司（指南山人壽公司
    ）變更受益人，並將本保單連同被保險人等同意書送交本公
    司批註」、「本契約內容的變更或記載事項的增刪非經要保
    人的書面申請及本公司總經理或核保主任之簽章同意在保險
    單批註欄批註後，不生效力」，系爭保險契約第20條、第24
    條約定甚明（見前揭第4號卷第16頁反面、第17頁）。準此
    ，要保人劉簡晨欲變更受益人時，須具備「於保險事故發生
    前」之要件，並完成「以書面通知保險人」及「連同保單、
    被保險人之同意書送交保險人批註」之方式。其中須經南山
    人壽公司簽章同意及在保險單批註始生效力部分，係增加前
    揭保險法所無之限制，限制要保人之權利行使，依保險法第
    54條之1第2款規定，該部分約定應屬無效。至其餘約定，係
    為要保人慎重決定及權利義務明確而為之約定，與保險法第
    111條第1項之規定，並無扞挌之處，應認具有約定效力。乙
    ○○主張該第20條之約定為無效云云，尚非有據。故於要保
    人劉簡晨生前「以書面通知保險人」之前，即難謂已生變更
    受益人之效力。
  (三)系爭變更受益人申請書係於94年8月31日始到達南山人壽公
    司，有該申請書右上角「受理蓋章」處「94.8.31」戳章可
    考（見前揭第4號卷第21頁、原審卷第15頁）。而在此之前
    ，要保人即被保險人劉簡晨已於94年8月30日上午九時死亡
    一節，既為當事人所不爭，揆諸前揭說明，該變更受益人之
    意思表示，尚不足以發生變更受益人之效力。
  (四)乙○○再主張劉簡晨簽署系爭變更受益人申請書後，已由其
    大哥簡遠信於94年8月29日半夜即30日凌晨，將該申請書交
    付予南山人壽公司之代理人宗柏鈞，意思表示即到達南山人
    壽公司，自生變更受益人之效力云云。惟查：
    1.檢視證人宗柏鈞所出具報告書，先陳述：「8/27星期六，
      其大哥簡遠信、二姐、大姐、舅舅及多位朋友等多人前往
      探病，其簽契變書（指變更受益人申請書）時，在場多人
      可以證明，確有此事，其大哥29日晚，上台北時交給本人
      ，本人31日送公司契變延誤一日」，嗣改稱：「29日深夜
      約一點多時，被保險人之大哥及友人江義勝來本人家中將
      契變書交予本人，本人應於次日『30日』將契變送交公司
      ，但因事繁忙，未及時送交公司，而於隔日8/31交公司處
      理」、「因被保險人之大哥29日深夜交契變書給本人，並
      未告知29日當日剛回國即行離開．．」等語（見原審卷第
      17頁、第18頁），另於原審結證稱：「等到94年8月29日
      深夜他大哥簡遠信拿到我家給我，因為隔天事情很多，所
      以並沒有馬上拿給公司，94年8月31日才將變更申請書送
      到公司」，嗣再確認簡遠信交付受益人變更申請書之時間
      「應該是30日凌晨一、二點」等語（見原審卷第82頁反面
      、第83頁）。然經本院向內政部入出國及移民署查詢，訴
      外人簡遠信於94年8月30日二時十二分十秒始自桃園機場
      入境通關，有內政部入出國及移民署96年8月28日移署資
      處寰字第09611722700號函足憑（見本院卷第88頁、第89
      頁）。故簡遠信94年8月27日不在台灣，自無可能於94年8
      月27日在醫院見到劉簡晨簽署系爭變更受益人申請書；而
      其同年月30日凌晨二時十二分十秒許始在位於桃園縣大園
      鄉之桃園機場通關，更無可能會於當日凌晨一、二點之間
      ，立即取得該變更受益人申請書，並飛速送至宗柏鈞位於
      台北市○○區○○街之住處（見原審卷82頁）。況乙○○
      或宗柏鈞均未說明急於三更半夜遞送該申請書之緣由，故
      證人宗柏鈞前揭報告書及證言，與簡遠信入境時間之事實
      明顯不符，亦與常理有悖，難予採信。則乙○○主張系爭
      受益人變更申請書於94年8月30日已送至南山人壽公司代
      理人宗柏鈞處云云，已無可採。
    2.次按保險法第8條之1規定：「本法所稱保險險業務員，指
      為保險業、保險經紀人、保險代理人公司，從事保險招攬
      之人」，並未明文規定保險業務員為保險公司之代理人。
      再依保險業務員管理規則第15條第1項規定：「業務員經
      授權，從事保險招攬業務之行為視為該公司授權範圍內之
      行為」。所謂「保險招攬」，依上開管理規則第15條第3
      項之規定，係指(1)解釋保險商品內容及保單條款。(2)說明
      填寫要保書注意事項。(3)轉送要保文件及保險單。(4)其他
      經所屬公司授權從事保險招攬之行為（見本院卷第133 頁
      、第134頁）。故保險業務員除上開保險招攬之行為外，
      其所為之行為並不當然視為保險公司授權範圍內之行為。
      另據南山人壽公司所核發之人身保險業務員登錄證之背面
      亦明載其授權之範圍限於「1.解釋保險商品內容及保單條
      款、2.說明填寫要保注意事項、3.轉送要保文件及保險單
      、4.收取相當於第一期保險費」甚明（見原審卷第14頁）
      ，則要保人與保險公司簽訂保險契約，業務員收取相當第
      一期保險費後，已非屬於保險招攬之階段，事後保險業務
      員代收要保人或被保險人之相關文件資料，除非有經過保
      險公司之授權，否則，無法逕自視為保險公司之授權行為
      ，而認該業務員為保險公司之代理人。
    3.再觀之系爭受益人變更申請書記載「本人（劉簡晨）因故
      不克親至貴公司辦理上述（變更受益人）事宜，茲委任下
      述受任人／業務員（宗柏鈞即宗凌雲）代為處理，並同意
      貴公司將本申請書相關文件由下述受任人／業務員交予本
      人」字句（見前揭第4號卷第21頁反面、原審卷第16頁）
      ，已表示其因故不能親至南山人壽公司辦理變更受益人之
      事宜，而「委任」受任人宗柏鈞代為處理，明顯授予處理
      權予宗柏鈞，是宗柏鈞係基劉簡晨之受任人地位而接受系
      爭受益人變更申請書，其並非南山人壽公司之代理人，至
      為明確。
    4.綜上，證人宗柏鈞僅是南山人壽公司之保險業務員，其獲
      得授權之行為，僅限於解釋保險商品內容及保單條款、說
      明填寫要保注意事項、轉送要保文件及保險單、收取相當
      於第一期保險費，並不包含在此後之受理保險契約內容變
      更之權利。況其係基於被保險人劉簡晨之受任人地位而接
      受系爭受益人變更申請書，不論系爭變更受益人申請書是
      否為要保人劉簡晨所簽署，宗柏鈞收受後，於劉簡晨死亡
      即本件保險事故發生之後，於94年8月31日始將系爭變更
      受益人申請書送交南山人壽公司，無論南山人壽公司是否
      予以批註，因保險事故已發生，均不發生受益人變更之效
      力。是乙○○主張已生變更受益人效力云云，於法不合；
      而甲○○主張其仍為要保人即被保險人劉簡晨之受益人一
      節，則洵屬可取。
  (五)按債權人受領遲延，或不能確知孰為債權人而難為給付者，
    清償人得將其給付物，為債權人提存之，民法第326條定有
    明文。惟因不能確知孰為債權人而難為給付者，清償人固得
    將其給付物為債權人提存之，惟其提存，除有雙務契約債權
    人未為對待給付或提出相當擔保之情形外，不得限制債權人
    隨時受取提存物，否則即難謂依債務之本旨為之，不生清償
    之效力，最高法院46年台上字第947號判例參照。查系爭保
    險契約因要保人變更受益人是否生效，導致乙○○、甲○○
    皆認自己為合法之受益人而向南山人壽公司請領保險金，致
    南山人壽公司無法認定應向何人給付保險金，本非不得依提
    存方式消滅其債務。惟南山人壽公司於95年3月15日將上開
    保險金以原審95年度存字第1425號辦理提存時，在提存原因
    除載明前開不能確知孰為保險金真正受取人之情事外，竟另
    於受取提存物所附之條件欄記載：「受取人應提出孰為該保
    險契約受益人，有權領取該筆身故保險金之相關法院判決，
    『並由本公司出具同意書』，領取提存物」等語，業據本院
    調閱前揭提存卷查明屬實。其中提出判決書，固堪認係私權
    之證明，有其必要，然再須由該公司出具同意書，乃增加權
    利人受領給付所不必之限制條件，難謂係依債之本旨而提存
    ，應不生清償之效力。
  (六)又「保險人應於要保人或被保險人交齊證明文件後，於約定
    期限內給付賠償金額。無約定期限者，應於接到通知後十五
    日內給付之」、「保險人因可歸責於自己之事由致未在前項
    規定期限內為給付者，應給付遲延利息年利一分」保險法第
    34條定有明文。查甲○○為本件保險契約之受益人，其請求
    確認乙○○對南山人壽公司之2,433,243元保險金請求權不
    存在，即屬有據。另其於94年12月9日向南山人壽公司申請
    給付保險金，為兩造所不爭執（保險金申請書見前揭第4號
    卷第51頁），南山人壽公司應於受理後15日內給付（即至遲
    應於94年10月24日給付），其迄未給付，則甲○○請求南山
    人壽公司應給付自94年12月25日起至清償日止，按年息10
    ％計算之利息，為有理由，應予准許，其逾此部分之利息請
    求，於法無據，應予駁回。
九、從而，本件保險契約之受益人變更不生效力，乙○○並非受
    益人，則其先位聲明請求南山人壽公司應給付2,433,243元
    及自94年10月16日起至清償日止，按年息10％計算之利息，
    及為假執行之宣告；備位聲明請求確認南山人壽公司以原審
    95年度存字第1425號提存之前揭保險金得由其收取，及南山
    人壽公司應給付遲延利息106,663元，均無理由，不應准許
    。原審就不應准許之先位聲明為乙○○勝訴之判決，並諭知
    供擔保後得假執行，於法未合，南山人壽公司上訴意旨指摘
    原判決不當，求為廢棄改判，為有理由，爰由本院改判如主
    文第2項所示。另甲○○確為本件保險契約之受益人，其以
    兩造為共同被告，起訴請求確認乙○○對南山人壽公司之2,
    433,243元保險金請求權不存在，及南山人壽公司應給付其
    2,433,243元及自94年12月25日起至清償日止，按年息10 ％
    計算之利息部分，為有理由，應予准許。其逾此部分之利息
    請求，即非有據，應予駁回。另其陳明願供擔保請准宣告假
    執行，就其勝訴部分核無不合，爰酌定相當之擔保金額宣告
    之，至其敗訴部分，假執行之聲請亦失所依附，應併予駁回
    。爰分諭知如主文第3、4、5、6、7項所示。
十、本件事證已臻明確，當事人其餘攻擊防禦方法，及未經援用
    之證據，經本院斟酌後，認均不足以影響本判決之結果，自
    無逐一詳予論駁之必要，併此敘明。
十一、據上結論，本件南山人壽公司之上訴為有理由，原告之訴
    一部為有理由，一部為無理由，依民事訴訟法第450條、第
    390條第2項、第78條、第79條、第85條第1項前段，判決如
    主文。
中　　華　　民　　國　　96　　年　　10　　月　　23　　日
                    民事第十六庭
                        審判長法  官  沈方維
                              法  官  王淇梓
                              法  官  呂淑玲
正本係照原本作成。
乙○○、南山人壽保險股份有限公司如不服本判決，應於收受送
達後20日內向本院提出上訴書狀，其未表明上訴理由者，應於提
出上訴後20日內向本院補提理由書狀（均須按他造當事人之人數
附繕本）上訴時應提出委任律師或具有律師資格之人之委任狀；
委任有律師資格者，另應附具律師資格證書及釋明委任人與受任
人有民事訴訟法第466條之1第1項但書或第2項（詳附註）所定關
係之釋明文書影本。
中　　華　　民　　國　　96　　年　　10　　月　　23　　日
　　　　　　　　　　　　　　　書記官  明祖全
附註：
民事訴訟法第466條之1（第1項、第2項）：
對於第二審判決上訴，上訴人應委任律師為訴訟代理人。但上訴
人或其他法定代理人具有律師資格者，不在此限。
上訴人之配偶、三親等內之血親、二親等內之姻親，或上訴人為
法人、中央或地方機關時，其所屬專任人員具有律師資格並經法
院認為適當者，亦得為第三審訴訟代理人。
